【裁判字號】    99,保險,17
【裁判日期】    990628
【裁判案由】    給付保險金
【裁判全文】
臺灣桃園地方法院民事判決              99年度保險字第17號
原      告  甲○○即李穗穗
訴訟代理人  丙○○
            乙○○
被      告  泰安產物保險股份有限公司
法定代理人  戊○○
訴訟代理人  丁○○
            庚○○
上列當事人間請求給付保險金事件，本院於民國99年6 月14日言
詞辯論終結，判決如下：
    主  文
被告應給付原告新臺幣佰萬元及自民國九十八年九月十八日起
至清償日止，按週年利率百分之十計算之利息。
訴訟費用由被告負擔。
    事  實  及  理  由
甲、原告起訴主張，原告之夫即訴外人林福生前以自己為被保險
    人向被告投保號碼為07字第06598021590/00000000000 號、
    保險期間為民國98年3 月29日起至99年3 月29日止、受益人
    為其配偶即原告之泰安產險個人責任保險附加傷害保險及其
    附加條款（下稱系爭保險契約）。嗣訴外人林福生於98年8
    月26日下午14時21分許，駕駛車牌號碼9393-FS 休旅車行經
    苗栗縣後龍鎮台61線109.3 公里處時發生車禍意外，其所駕
    駛車輛撞擊後車體嚴重變形，適有貨車司機即訴外人己○○
    路過而施以救援，此時訴外人林福生雖受困車內，仍意識清
    楚，能與訴外人己○○交談，惟旋因其所駕車輛起火燃燒，
    致訴外人林福生不及逃生，當場死亡。前開車禍事故及其後
    所生火災事故雖均與訴外人林福生之死亡結果有因果關係，
    惟單純車禍事故尚不致生此結果，直接原因顯為車輛起火燃
    燒所致，則本件事故情形應同時符合系爭保險契約中「汽車
    交通事故加倍給付保險金」、「火災加倍給付保險金」等附
    加條款之約定，總計被告應給付保險金新臺幣（下同）800
    萬元。原告於98年9 月3 日即備齊系爭保險契約第1 條所約
    定理賠申請之文件向被告提出理賠申請，詎被告僅依系爭保
    險契約中「汽車交通事故加倍給付保險金」附加條款之約定
    ，給付原告500 萬元，未另依「火災加倍給付保險金」附加
    條款再給付原告300 萬元，為此爰依系爭保險契約之法律關
    係提起本件訴訟等語。並聲明：如主文所示。
乙、被告則以：系爭保險契約中「汽車交通事故加倍給付保險金
    」、「火災加倍給付保險金」附加條款第1 條所規定承保範
    圍顯有區別，分別為「因發生汽車交通事故，致被保險人…
    死亡」、「直接因所處場所遭遇火災意外事故，致被保險人
    …死亡」，其中所謂「所處場所」應指建築物或工作物等定
    著物。且本件經臺灣苗栗地方法院檢察署檢察官相驗結果，
    訴外人林福生之直接死亡原因為「頭部外傷、顱骨骨折合併
    全身性燒傷」，引起該傷害之原因為「駕小客貨車撞坡坎致
    火燒車」，且當日新聞報導亦載以被保險人意外死亡之原因
    係駕車撞上路旁駁坎後翻車所致，即本件僅為汽車交通事故
    ，顯非直接因訴外人林福生所處場所遭遇火災意外事故之情
    形；縱有發生火燒車，惟車輛並非「火災加倍給付保險金」
    附加條款所約定之「場所」。又因本件車禍事故所致車體毀
    損、火燒車及人員體傷、致死，均屬發生一次、瞬間、重大
    車禍事故之結果，難以區分車體毀損或火燒車與被保險人死
    亡間之因果關係，上開相驗結果亦未說明究係何種傷害為訴
    外人林福生之死亡原因，故本件原告之請求實乏依據等語，
    資為抗辯。並為答辯聲明：駁回原告之訴。
丙、得心證之理由：
壹、程序方面：
一、按訴狀送達後，原告不得將原訴變更或追加他訴，但擴張或
    減縮應受判決事項之聲明者，不在此限，民事訴訟法第255
    條第1 項第3 款定有明文。經查，本件原告起訴時初為請求
    被告應給付原告300 萬元及自起訴狀繕本送達起至清償日止
    ，按依年息5 % 計算之利息；嗣於訴狀繕本送達被告後，原
    告不變更其訴訟標的而變更其訴之聲明為上開所述。核原告
    此部分所為訴之變更，僅屬擴張應受判決事項之聲明，揆諸
    上開規定，應予准許。
二、本件被告經合法通知，無正當理由，未於最後言詞辯論期日
    到場，核無民事訴訟法第386 條所列各款情形，爰依原告聲
    請，由其一造辯論而為判決。
貳、實體方面：
一、原告所主張原告之夫即訴外人林福生前以自己為被保險人，
    以其配偶即原告為受益人，與被告簽訂系爭保險契約。嗣訴
    外人林福生於98年8 月26日下午14時21分許，駕駛車牌號碼
    9393-FS 休旅車行經苗栗縣後龍鎮台61線109.3 公里處時發
    生車禍意外，訴外人林福生所駕之車輛起火燃燒，其亦當場
    死亡；而原告於98年9 月3 日備齊系爭保險契約第1 條所約
    定理賠申請之文件向被告提出理賠申請，惟被告僅依系爭保
    險契約中「汽車交通事故加倍給付保險金」附加條款之約定
    ，給付原告保險金500 萬元，未另依「火災加倍給付保險金
    」附加條款再給付原告300 萬元等事實，均為被告所不爭執
    ，並有泰安產險個人責任保險保險單、臺灣苗栗地方法院檢
    察署相驗屍體證明書、保險費收據、98年度保險費繳納證明
    單、泰安產物個人責任保險保單條款、戶籍謄本各1 份附卷
    可稽（均為影本，見本院卷第4 頁至第7 頁、第68頁），此
    外復經本院依職權調閱臺灣苗栗地方法院檢察署98年度相字
    第377 號顱骨骨折合併全身性燒傷卷宗查核無誤，足堪信為
    真實。
二、兩造於99年5 月10日本院言詞辯論時（見本院卷第23頁背面
    ），協議簡化本件爭點為：訴外人林福生所發生致死之意外
    事故是否符合系爭保險契約中附加條款有關火災加倍給付保
    險金之約定？
三、本院之判斷：
（一）經查，目睹本件車禍發生並曾試圖救援訴外人林福生之證
      人己○○業於本院99年5 月31日言詞辯論時到庭證稱略以
      ：伊當時是在南下車道，訴外人林福生是在北上車道發生
      車禍並停在那裡，引擎蓋及車子的右下方有著火，開始火
      勢很小，伊跑過分隔島回去伊的車子處拿滅火器，火勢有
      變小但是沒有辦法熄滅，後面還有4 、5 部大貨車的司機
      來幫忙拿滅火器滅火，伊當時有與死者說話，問死者要不
      要緊，不知道是不是因為太緊張，伊沒有聽清楚對方回答
      什麼，但確定有答話，伊也有看到對方右手想要去解開安
      全帶，伊與另一部大貨車的司機想要把對方拉出來，但是
      拉不動，後來火勢愈來愈大而且有爆炸，伊只好離開，在
      場的司機看到都說救不了了就都走了，打電話報警的人是
      伊等語在卷可憑（見本院卷第62頁、第63頁）。再參以直
      接引起本件訴外人林福生死亡之傷害為頭部外傷、顱骨骨
      折合併全身性燒傷乙節，亦經臺灣苗栗地方法院檢察署檢
      察官率同法醫相驗屬實，有上開檢察署相驗屍體證明書在
      卷足憑及經本院調閱上開相驗卷宗查核屬實。訴外人林福
      生於火燒車之前既仍有意識，而得與證人己○○交談，則
      其於車輛撞擊時所受之頭部外傷、顱骨骨折等傷害是否足
      否致其之後發生死亡之結果，已無從證明；且其確係因當
      場被困在燃燒之車體內，而致全身性燒傷死亡乙節，則無
      疑義。
（二）按傷害保險人於被保險人遭受意外傷害及其所致殘廢或死
      亡時，負給付保險金額之責。前項意外傷害，指非由疾病
      引起之外來突發事故所致者，保險法第131 條定有明文。
      此保險法第131 條所稱之意外傷害，乃指非由疾病引起之
      外來突發事故所致者而言。該意外傷害之界定，在有多數
      原因競合造成傷殘或死亡事故之情形時，應側重於「主力
      近因原則」，以是否為被保險人因罹犯疾病、細菌感染、
      器官老化衰竭等身體內在原因以外之其他外來性、突發性
      （偶然性）、意外性（不可預知性）等因素作個案客觀之
      認定，並考量該非因被保險人本身已存在可得預料或查知
      之外在因素，是否為造成意外傷殘或死亡事故之主要有效
      而直接之原因（即是否為其重要之最近因果關係) 而定（
      最高法院94年度台上字第1816號裁判意旨可供參考）。
（三）本件訴外人林福生係因當場被困在車禍後燃燒之車體內，
      而致全身性燒傷死亡；至其所受之頭部外傷、顱骨骨折之
      傷害，是否亦會導致其發生死亡之結果，則無從得知等情
      ，既經認定如前，則依上開法律規定及說明，本件訴外人
      林福生被燒傷致死此原因已符合「主力近因原則」，自亦
      足認定明確。是本件所續應審究者，即為此死亡原因是否
      符合系爭保險契約所約定因火災致死之情形？
（四）按被保險人於本附加條款有效期間內，直接因所處場所遭
      遇火災意外事故，致被保險人身體蒙受傷害而自意外傷害
      事故發生之日起180 日內殘廢或死亡者，本公司除依主保
      險契約之約定給付身故殘廢保險金外，另以該給付數額乘
      以本保險契約所約定之倍數，給付「火災身故殘廢保險金
      」，系爭保險契約火災加倍給付附加條款有明文約定（見
      本院卷第6 頁背面）。而此附加條款就所指「所處場所」
      並無定義約定，此亦為被告所不爭，則被告抗辯稱此所謂
      「所處場所」應指建築物或工作物等定著物等語，即乏所
      據，難以遽採。況按保險契約之解釋，應探求契約當事人
      之真意，不得拘泥於所用之文字；如有疑義時，以作有利
      於被保險人之解釋為原則，保險法第54條第2 項已有明文
      。再保險契約率皆為定型化契約，被保險人鮮有依其要求
      變更契約約定之餘地；又因社會之變遷，保險巿場之競爭
      ，各類保險推陳出新，故於保險契約之解釋，應本諸保險
      之本質及機能為探求，並應注意誠信原則之適用，倘有疑
      義時，應為有利於被保險人之解釋，以免保險人變相限縮
      其保險範圍，逃避應負之契約責任，獲取不當之保險費利
      益，致喪失保險應有之功能，及影響保險巿場之正常發展
      （最高法院92年度台上字第2710號裁判意旨可資參考）。
      上揭附加條款既未就「所處場所」為定義約定，則其文義
      已甚明確，即任何場所均可屬之；即使認為此「所處場所
      」之文義有不明確之處，依上開法律規定及說明，衡之現
      代人以汽車代步之普遍性及對於車輛特別注重安全性、隱
      私性方面，與建築物實無分軒輊之情；再參以誠信原則而
      言，應作有利於被保險人之解釋，自應認為除建築物、工
      作物等土地上之定著物外，上開附加條款之「所處場所」
      亦當然包括汽車在內。
（五）綜上所述，本件訴外人林福生係直接因所處場所遭遇火災
      意外事故，致其身體蒙受傷害而當場死亡乙節，堪以認定
      無訛，自已符合上開附加條款之約定。系爭保險契約就火
      災加倍給付保險金之金額為8 百萬元，有前述保險單之記
      載可憑（見本院卷第4 頁），又被告僅給付系爭保險契約
      受益人即原告5 百萬元之事實，復為被告所不爭執，則原
      告請求被告再給付3 百萬元，合於系爭保險契約之約定內
      容，洵屬有據。
四、末按被保險人申請理賠，應檢具下列證明文件…。本公司（
    即被告）於抗到上列文件齊全後，15天內賠付之。逾期本公
    司應按年利1 分加計延遲利息給付，系爭保險契約保單條款
    第10條第1 項、第2 項前段有明文約定（見本院卷第5 頁背
    面）。本件原告於98年9 月3 日即已備齊理賠申請之文件向
    被告提出理賠申請，惟被告僅給付5 百萬元，尚須給付3 百
    萬元之事實，既均已認定如前，則依上開約定，原告就被告
    應給付之金額部分，一併請求自98年9 月18日起至清償日止
    ，按約定利率即年息10% 計算之遲延利息，亦屬有據。
五、從而，原告依系爭保險契約約定之法律關係，請求被告給付
    原告3 百萬元及自98年9 月18日起至清償日止，按年息10%
    計算之利息，為有理由，應予准許。
六、本件事證已臻明確，兩造其餘攻擊防禦方法及舉證，核於判
    決之基礎及結果無影響，無庸一一論列，附此敘明。
據上論結，本件原告之訴為有理由，依民事訴訟法第385 條第1
項前段、第78條，判決如主文。
中    華    民    國    99    年    6     月    28    日
              民事第二庭    法  官  張震武
以上正本係照原本作成
如對本判決上訴，須於判決送達後20日內向本院提出上訴狀
中    華    民    國    99    年    6     月    28    日
                            書記官  顏伯儒

司法院資訊處製作；財團法人民間司法改革基金會備份。
